臺灣士林地方法院民事簡易判決      
                                   109年度湖簡字第2019號
原      告  賴歆喬
法定代理人  陳景文
            賴志勇
上列  三人
共      同
訴訟代理人  呂思賢律師
被      告  洪瑞臻  住臺北市○○區○○路0段000巷00號4樓  上
列當事人間請求修復漏水等事件，本院於民國110年11月17日言
詞辯論終結，判決如下：
    主  文
被告應將門牌號碼臺北市○○區○○路○段○○○巷○○號四樓房屋，依台
北市土木技師公會一百一十年五月十四日北土技字第一一○二○○
二一三九號鑑定報告附表一所示修復方式（即附件），修復至不
漏水狀態。
被告應給付原告丁○○新臺幣貳萬元、原告丙○○新臺幣壹拾貳萬參
仟柒佰柒拾柒元、原告乙○○新臺幣貳萬元，及均自民國一百零九
年十二月三十一日起至清償日止，按週年利率百分之五計算之利
息。
原告其餘之訴駁回。
訴訟費用關於除鑑定費用部分，由被告負擔外；其餘部分，由被
告負擔五分之四，餘由原告負擔。
本判決原告勝訴部分得假執行。
    事實及理由
一、按簡易訴訟訴狀送達後，原告不得將原訴變更或追加他訴。
    但請求之基礎事實同一者，或擴張或減縮應受判決事項之聲
    明者，不在此限，民事訴訟法第436條第2項、第255條第1項
    但書第2款、第3款定有明文。查，原告起訴原聲明請求被告
    給付原告丁○○新臺幣（下同）5萬元、原告丙○○16萬250元、
    原告乙○○5萬元，及均自民國109年11月24日起至清償日止，
    按週年利率5%計算之利息。經歷次變更聲明後，其聲明於11
    0年11月17日本院審理中變更為：（一）被告應將門牌號碼
    臺北市○○區○○路0段000巷00號4樓房屋（下稱系爭4樓房屋）
    ，依台北市土木技師公會110年5月14日北土技字第11020021
    39號鑑定報告（下稱系爭鑑定報告）附表一（即附件）所示
    方式，修復至不再漏水之狀態。（二）被告應給付原告丁○○
    5萬元、原告丙○○15萬5,300元、原告乙○○5萬元，及均自起
    訴狀繕本送達之翌日起至清償日止，按週年利率5%計算之利
    息。經核原告所為歷次變更，其請求之事實理由與起訴主張
    應屬基礎事實同一，亦屬擴張及減縮應受判決事項之聲明，
    揆諸首揭規定，應予准許。
二、被告甲○○經合法通知未於最後言詞辯論期日到庭，核無民事
    訴訟法第386條規定各款情形，爰依原告之聲請，准由其一
    造辯論而為判決，合先敘明。
三、原告主張：原告丙○○為門牌號碼臺北市○○區○○路0段000巷00
    號3樓房屋（下稱系爭3樓房屋）之所有權人，與原告丁○○、
    乙○○（下合稱原告3人，分稱其名）同住於系爭3樓房屋，被
    告則為系爭4樓房屋之所有權人。系爭4樓房屋主臥室及客廳
    浴廁（下合稱2間浴廁）底板防水層未即時修繕，自102年底
    起，位於正下方之系爭3樓房屋之2間浴廁開始嚴重滲漏水，
    客廳浴廁外走廊頂板、牆壁及靠近主臥室浴廁之主臥頂板、
    牆壁皆有嚴重滲水、發霉、油漆及水泥剝落之壁癌等狀況，
    造成原告受有需支出系爭3樓房屋之修繕費用10萬5,300元之
    財產上損害。又因被告未進行修繕，原告3人長期忍受漏水
    之苦，且因持續漏水導致系爭3樓房屋後方房間潮濕不宜居
    住，原告3人僅能共同使用前方主臥室，居住安寧之人格法
    益受侵害，而受有精神上相當之痛苦，被告應賠償原告3人
    精神慰撫金各5萬元等語。爰依公寓大廈管理條例第10條第1
    項、民法第191條第1項、第195條第1項規定提起本件訴訟等
    語。並聲明：如變更聲明所示。
四、被告則以：伊所有之系爭4樓房屋於107年間就因樓上5樓房
    屋（下稱系爭5樓房屋）有滲漏水情況，造成伊房屋後陽台
    、書房及衛浴，皆從天花板漏到地板，系爭3樓房屋滲漏水
    不可能係伊所造成等語，資為抗辯，並聲明：駁回原告之訴
    。
五、經查，丙○○為系爭3樓房屋所有權人，與丁○○、乙○○同住於
    系爭3樓房屋，被告為系爭4樓房屋之所有權人。系爭3樓房
    屋浴廁自102年底起發生滲漏水情形，為兩造所不爭執，並
    有建物登記第一類及第三類謄本、臺北市中山地政事務所土
    地及建物所有權狀、漏水照片為證（見本院卷第69至75、85
    至95、213至219頁），堪信為真實。
六、本院之判斷：　　
（一）按因故意或過失，不法侵害他人之權利者，負損害賠償責
      任；又土地上之建築物或其他工作物所致他人權利之損害
      ，由工作物之所有人負賠償責任。但其對於設置或保管並
      無欠缺，或損害非因設置或保管有欠缺，或於防止損害之
      發生，已盡相當之注意者，不在此限，民法第184條第1項
      前段、第191條分別定有明文。另公寓大廈專有部分、約
      定專用部分之修繕、管理、維護，由各該區分所有權人或
      約定專用部分之使用人為之，並負擔其費用，公寓大廈管
      理條例第10條第1項亦有明定。次按當事人因妨礙他造使
      用，故意將證據滅失、隱匿或致礙難使用者，法院得審酌
      情形認他造關於該證據之主張或依該證據應證之事實為真
      實，民事訴訟法第282條之1第1項定有明文。又鑑定係鑑
      定人依其特別知識陳述自己之意見供為證據之用，鑑定人
      並非陳述自己所經歷過去事實之人，僅需憑據所需資料作
      為其提供特別知識意見之依據，該鑑定所需資料在法院者
      ，應告知鑑定人准其利用；在證人或當事人處者，法院於
      必要時，得依職權或依聲請命證人或當事人提供鑑定所需
      資料，俾使鑑定人利用（同法第337條第1項規定參照），
      如當事人拒不依法院之命提供所需資料供鑑定人鑑定利用
      者，即得謂其故意將鑑定（證據）致礙難使用而有同法第
      282條之1規定之適用（最高法院101年度台上字第1163號
      民事判決要旨參照）。本件原告主張被告所有之系爭4樓
      房屋2間浴廁漏水，導致其等受有前述損害，為被告所否
      認，經查：
　　1.有關丙○○所有之系爭3樓房屋自102年底起，2間浴廁頂板
      及牆壁出現滲漏水現象之原因，經本院囑託台北市土木技
      師公會進行鑑定，其鑑定結果為：「十二、鑑定結果：原
      告3樓之漏水位置，在浴廁之頂板，經常性漏水，影響生
      活起居。漏水原因是由直上被告4樓之浴廁底板防水不良
      ，造成漏水。建議之修復方式，被告應自行修復4樓之浴
      廁底板防水層，其費用約126,360元。（詳附件）」，有
      系爭鑑定報告在卷可稽（見外放系爭鑑定報告第9、10頁
      ）；又依系爭鑑定報告附件二會勘函及會勘記錄表及台北
      市土木技師公會110年8月19日北土技字第1102003476號補
      充鑑定說明函（下稱系爭補充鑑定函）第六點所載，鑑定
      人多次到被告家按鈴，被告皆不在或有在家不開門配合鑑
      定之情況，被告僅有在鑑定人於110年3月18日至現場初勘
      時，曾讓鑑定人至被告系爭4樓房屋查看浴廁漏水情形，
      其後鑑定人排定於110年4月20日進行試水檢測之鑑定期日
      ，被告未到場。鑑定人則在系爭5樓房屋進行漏水試水，
      試水結果發現系爭5樓房屋浴廁不影響系爭3樓房屋之浴廁
      頂板漏水，而排除系爭3樓房屋2間浴廁漏水原因為系爭5
      樓房屋浴廁所致，並認定漏水原因如上，有系爭鑑定報告
      、系爭補充鑑定函在卷可佐（見外放系爭鑑定報告、本院
      卷第257頁）。是本件丙○○雖應就系爭3樓房屋2間浴廁漏
      水原因負舉證責任，然丙○○必須藉由鑑定漏水原因進行舉
      證，且漏水鑑定本質上需要被告協力開啟、容任鑑定人員
      進入系爭4樓房屋始有可能進行，因被告未開啟系爭4樓房
      屋，提供鑑定所需資料，供鑑定機關進行鑑定，已該當民
      事訴訟法第282條之1故意將證據致礙難使用之證明妨礙，
      本院自得審酌上開鑑定結論而認丙○○關於依該證據應證之
      事實，即系爭3樓房屋2間浴廁係因系爭4樓房屋2間浴廁底
      板防水層失效之原因為真實，而系爭4樓房屋2間浴廁均為
      被告應盡管理維護責任之範圍，是則丙○○請求被告將系爭
      4樓房屋2間浴廁有關系爭3樓房屋上揭滲漏水狀況，依附
      件所示修復方式，修復至不漏水狀態，即屬有據。至被告
      辯稱：系爭3樓房屋滲漏水不可能係伊所造成云云，迄未
      提出任何證據資料佐證，自不足採。另系爭3樓房屋為丙○○所有，依民法第767條第1項中段，所有人對於妨害其所
      有權者，得請求除去之，而丁○○、乙○○並非所有權人，是
      丁○○、乙○○請求被告將系爭4樓房屋依附件所示修復方式
      ，修復至不漏水狀態部分，即屬無據。
    2.又系爭3樓房屋滲漏水之原因為系爭4樓房屋之2間浴廁底
      板防水不良所致，已如前述，被告未就其所有之系爭4樓
      房屋之2間浴廁底板盡修繕、管理及維護義務之行為係有
      過失，並因此導致丙○○所有之系爭3樓房屋受有損害，屬
      不法侵害丙○○所有權之行為，則被告應就系爭3樓房屋滲
      漏水所生之損害，對丙○○負侵權行為損害賠償之責，是丙○○請求被告賠償系爭3樓房屋因漏水所受之損害，應屬有
      據。又關於系爭3樓房屋之修繕費用，丙○○主張此修復費
      用之金額，係以系爭補充鑑定函附表三所列修繕項目方法
      費用為據（見本院卷第253頁）。經檢視系爭補充鑑定函
      附表三所列系爭3樓房屋修繕項目之工程內容，其中項目
      一編號4至9號，原粉刷層鑿除、浴室（主浴及客浴）防水
      水泥沙漿粉刷、北側房間防水水泥沙漿粉刷、主臥室防水
      水泥沙漿粉刷、北側房間油漆粉刷及主臥室油漆粉刷部分
      ，均屬包含材料、工資之裝潢項目，其中屬材料更新部分
      當予以折舊；然依其記載方式，無法區別材料費及工資數
      額，參酌民事訴訟法第222條第2項規定：「當事人已證明
      受有損害而不能證明其數額或證明顯有重大困難者，法院
      應審酌一切情況，依所得心證定其數額。」本院審酌本件
      一切情狀，認上開工項之材料費與工資比例應以1：1為適
      當，據此計算材料費及工資，應各為3萬3,500元【計算式
      ：（6,500＋5,900＋17,700＋20,650＋7,500＋8,750）÷2＝33,5
      00】。又參考行政院所頒固定資產耐用年數表及固定資產
      折舊率之規定，其中裝潢材料比照房屋附屬設備之「其他
      」，耐用年數10年，依平均法每年折舊1/10，參酌營利事
      業所得稅查核準則第95條第6項規定，固定資產提列折舊
      採用平均法或定率遞減法者，以1年為計算單位，其使用
      未滿1年者，按實際使用月數相當於全年比例計算之，不
      滿1月者，以1月計。查，丙○○係102年7月15日登記取得系
      爭3樓房屋所有權，有建物登記第一類謄本在卷可稽（見
      本院卷第69頁），迄至系爭3樓房屋漏水發生時即102年底
      ，約6月，是系爭3樓房屋更換材料部分之折舊額為1,523
      元【殘價＝取得成本÷（耐用年數＋1）即33,500÷（10＋1）＝
      3,045（元以下四捨五入，下同）；折舊額＝（取得成本－
      殘價）×折舊率×年數，即（33,500－3,045）×1/10×6/12＝1
      ,523】，是扣除折舊後，原告就材料更換得請求之必要費
      用為3萬1,977元（計算式：33,500－1,523＝31,977）。上
      開費用再與工資3萬3,500元及系爭補充鑑定函附表三項目
      一編號1至3【即安全措施及假設工程、浴室（主浴及客浴
      ）天花板拆除、浴室（主浴及客浴）天花板回復】、項目
      二至四【即其他雜項（10%）、廢棄物清理及運什費（5%
      ）、管理費及利稅（15%）】之費用合計，共為10萬3,777
      元（計算式：31,977＋33,500＋3,000＋3,000＋8,000＋8,100＋
      4,050＋12,150＝103,777），此即原告得請求賠償之金額，
      逾此範圍之請求，自屬無據。
（二）精神慰撫金：　　
  　1.按不法侵害他人之身體、健康、名譽、自由、信用、隱私
      、貞操或不法侵害其他人格法益而情節重大者，被害人雖
      非財產上之損害，亦得請求賠償相當之金額，民法第195
      條第1項前段定有明文。次按不法侵害他人居住安寧之人
      格法益，如其情節重大，被害人非不得依民法第195條第1
      項規定請求賠償相當之金額（最高法院92年度台上字第16
      4號判決意旨參照）。又慰藉金之賠償須以人格權遭遇侵
      害，使精神上受有痛苦為必要，其核給之標準固與財產上
      損害之計算不同，然非不可斟酌雙方身份資力與加害程度
      ，及其他各種情形核定相當之數額（最高法院51年台上字
      第223號判決意旨參照）。是以，侵害他人住居安寧人格
      法益而達情節重大者，受侵害之人除財產損害外，並得請
      求精神上損害之慰撫金。
　  2.原告3人主張系爭3樓房屋自102年底起，2間浴廁發生嚴重
      滲漏水，客廳浴廁外走廊頂板、牆壁及靠近主臥室浴廁之
      主臥頂板、牆壁皆有嚴重滲水、發霉、油漆及水泥剝落之
      壁癌等狀況，為被告所不爭執。觀之系爭3樓房屋因滲漏
      水而受損之照片（見本院卷第85至95、213至219頁），可
      見系爭3樓房屋上開漏水損害位置確因滲漏水而有髒汙水
      漬，更因漏水浸潤而有發霉、油漆及水泥剝落之壁癌之情
      形。再衡酌上開漏水損害位置為原告3人日常家居生活之
      重要處所，堪認系爭3樓房屋上開漏水損害位置，客觀上
      對原告3人之日常家居生活明顯造成嚴重干擾及不便，況
      長期處於滲、積水之潮濕或油漆及水泥剝落之環境，對居
      住者之身心健康有負面影響，是系爭3樓房屋滲漏水情形
      對原告3人居家安寧人格利益之侵害，已超越一般人於社
      會生活中所能容忍之程度且情節重大，則原告3人請求未
      盡系爭4樓房屋修繕、維護義務之所有權人即被告，就原
      告3人所受之精神上損害負賠償責任，自屬有據。本院審
      酌本件侵權行為過程、爭議起因、被告不法侵害原告3人
      之情節及原告3人因被告之侵權行為所受精神上痛苦程度
      ，及丙○○自陳為大學畢業，任職科技公司，年薪約420萬
      元，已婚，與乙○○共同扶養1個未成年子女即丁○○；乙○○
      自陳為大學畢業，年薪約100萬元等情（本院卷第295頁）
      ，認原告3人請求精神慰撫金各5萬元，當屬過高，應各以
      2萬元為適當，逾此金額之請求，要難准許。
七、綜上，丙○○依公寓大廈管理條例第10條第1項，請求被告應
    將系爭4樓房屋，依附件所示之修復方式，修復至不漏水狀
    態；原告3人依民法第191條第1項、第195條第1項規定請求
    被告應給付丁○○2萬元、丙○○12萬3,777元、乙○○2萬元，及
    均自起訴狀繕本送達之翌日即109年12月31日起至清償日止
    ，按週年利率5%計算之利息，為有理由，應予准許。逾此部
    分之請求，則無理由，應予駁回。
八、按敗訴人之行為，按當時之訴訟程度，為伸張或防衛權利所
    必要者，法院得酌量情形，命勝訴之當事人負擔其全部或一
    部，民事訴訟法第81條第2款定有明文。查原告3人於主張系
    爭3樓房屋漏水乃系爭4樓房屋所致，為被告所爭執，則原告
    3人聲請囑託台北市土木技師公會鑑定系爭3樓房屋漏水之原
    因，依當時之訴訟程度，確屬伸張權利所必要，且系爭鑑定
    報告亦揭示系爭3樓房屋漏水確為系爭4樓房屋所致，爰依前
    揭規定，命被告負擔此部分鑑定費用，其餘訴訟費用部分，
    則依同法第79條規定，諭知如主文第4項所示。
九、本件事證已臻明確，兩造其餘攻擊防禦方法及證據，經審酌
    後，認對於判決結果均無影響，爰不一一論述，併此敘明。
十、本件係依民事訴訟法第427條第1項適用簡易訴訟程序所為被
    告部分敗訴之判決，就被告敗訴部分，應依職權宣告假執行
    。
十一、訴訟費用負擔之依據：民事訴訟法第79條。
中　　華　　民　　國  　110　　年　 12　  月　　 9　　日
                  內湖簡易庭法  官  鄭欣怡
以上正本係照原本作成。
如不服本判決，應於判決送達後20日內，向本院提出上訴狀並應
記載上訴理由，如於本判決宣示後送達前提起上訴者，應於判決
送達後20日內補提上訴理由書(須附繕本)。
中　　華　　民　　國　　110 　年　　12　　月　　9 　　日
                            書記官  王盈淳
附件